臺灣高等法院刑事判決
109年度上易字第814號
上  訴  人  
即  被  告  張僑丹



選任辯護人  陳俊傑律師
上列上訴人因詐欺案件，不服臺灣桃園地方法院108年度易緝字
第7號，中華民國109年2月20日第一審判決（起訴案號：臺灣桃
園地方檢察署103年度偵緝字第491號），提起上訴，本院判決如
下：
    主  文
原判決撤銷。
張僑丹連續犯詐欺取財罪，處有期徒刑貳年。緩刑伍年。緩刑期
間付保護管束，並應履行如附表二所示之條件。
未扣案之犯罪所得新臺幣捌佰參拾陸萬伍仟元沒收，於全部或一
部不能沒收或不宜執行沒收時，追徵其價額。
    犯罪事實
一、張僑丹基於意圖為自己不法所有之詐欺取財概括犯意，於民
    國92年11月起，在桃園地區及臺北市中正區館前路附近等處
    ，連續為下列行為：
  ㈠於92年11月25日前之某日，在桃園地區向黃以義稱：伊哥哥
    「張揚」（本名為張益松，另經檢察官為不起訴處分確定，
    下同）為瀋陽台商會會長，並佯稱：伊在大陸經營機器人清
    洗風管事業，利潤良好，邀黃以義投資新臺幣（下同）300
    萬元，致黃以義陷於錯誤，於92年11月25日先扣除利潤13萬
    5,000元後，將286萬5,000元匯入張僑丹指定之連聲揚所有
    華僑商業銀行（下稱華僑銀行）敦北分行00000000000000號
    帳戶後，張僑丹即不知去向，黃以義始悉受騙。
  ㈡於93年3月28日前某日在桃園地區及臺北市中正區館前路附近
    ，向潘欽陵稱：伊哥哥「張揚」為瀋陽台商會會長，並佯稱
    ：伊在大陸經營機器人清洗風管事業，利潤良好，邀潘欽陵
    投資600萬元，致潘欽陵陷於錯誤，於93年3月28日與張僑丹
    在桃園縣桃園市（現改制為桃園市桃園區）大樹咖啡館簽訂
    投資協議書，將現金360萬元及如附表一所示票面金額共計2
    40萬元之新莊市農會支票3紙（現金與支票金額合計600萬元
    ）交予張僑丹收執（上開支票嗣亦經張僑丹兌現而取得票款
    ）後，張僑丹即不知去向，潘欽陵始悉受騙。
二、案經黃以義、潘欽陵訴請臺灣桃園地方檢察署（下稱桃園地
    檢署）檢察官偵查起訴。 
    理  由
壹、證據能力部分：
一、被告以外之人於審判外之言詞或書面陳述，除法律有規定者
    外，不得作為證據，刑事訴訟法第159條第1項定有明文。又
    被告以外之人於審判外之陳述，雖不符刑事訴訟法第159條
    之1至第159條之4之規定，而經當事人於審判程序同意作為
    證據，法院審酌該言詞陳述或書面陳述作成時之情況，認為
    適當者，亦得為證據；當事人、代理人或辯護人於法院調查
    證據時，知有同法第159條第1項不得為證據之情形，而未於
    言詞辯論終結前聲明異議者，視為有前項之同意，刑事訴訟
    法第159條之5亦有明文。查本件檢察官、上訴人即被告張僑
    丹於言詞辯論終結前，均未就本院所認定犯罪事實而經調查
    採用之證據之證據能力予以爭執（見本院卷第123至130頁、
    第395至397頁），本院復審酌各該證據作成時之情況，尚無
    違法及證明力明顯過低之瑕疵，認以之作為證據應屬適當，
    揆諸上開規定，本件經調查之證據，均有證據能力。
二、至於本院所引之非供述證據部分，並無證據證明係公務員違
    法取得，亦無依法應排除其證據能力之情形，應有證據能力
    。
貳、實體部分：
一、認定犯罪事實所憑之證據及理由： 
　㈠上揭犯罪事實，業據被告張僑丹於本院審理時坦承不諱（見
    本院卷第399頁），並經證人即告訴人黃以義（見桃園地檢
    署95年度交查字第1099號卷【下稱交查卷】第6至7頁；桃園
    地檢署103年度偵緝字第491號卷【下稱偵緝卷】第36至37頁
    、第91至92頁、第93頁；臺灣桃園地方法院108年度易緝字
    第7號卷【下稱原審卷】卷二第71至90頁）、潘欽陵（見交
    查卷第6至7頁；偵緝卷第90至91頁、第93頁、第118至119頁
    、第120頁；見原審卷二第199至219頁）、證人連聲揚（見
    偵緝卷第92至93頁）、張良泉（見偵緝卷第119頁；原審卷
    二第220至232頁）、朱博聲（見偵緝卷第119至120頁）、賴
    綉榛（見原審卷二第92至93頁）分別於偵查、原審中證述在
    卷，又有瀋陽台商雜誌封面影本(見交查卷第9頁)、華僑銀
    行敦化分行95年9月19日（95）僑銀敦營字第172號函附交易
    明細 、基本資料查詢(見交查卷第13至16頁)、民生電子報
    影本(見偵緝卷第62頁)、大紀元電子報影本(見偵緝卷第63
    頁)、自由時報電子報資料(見偵緝卷第64至65頁)、瀋陽台
    商雜誌資料(見偵緝卷第139至168頁)、新紀元週刊(見偵緝 
    卷第169頁)、新台灣新聞週刊資料(見偵緝卷第170頁)、張
    良泉之名片影本(見偵緝卷第97頁)、中華電信資料查詢《00-
    00000000》、《0000000000》(見偵緝卷第99至100頁)、桃園地
    檢署103年度偵字第21215號不起訴處分書(見桃園地檢署103
    年度偵字第21215號卷第11至12頁)、財團法人金融聯合徵信
    中心108年10月24日金徵(業)字第1080006964號函暨所附張
    僑丹之授信/保證及信用卡紀錄資訊(見原審卷二第171至182
    頁)、財政部北區國稅局桃園分局108年10月30日北區國稅桃
    園綜字第1082137335號函暨所附張僑丹之所得稅申報資料及
    財產歸屬資料清單(見原審卷二第183至185頁)等在卷可稽，
    足認被告前開任意性自白與事實相符，堪以採信。
　㈡綜上，本案罪證明確，被告犯行均堪認定，應依法論科。　
二、論罪科刑：
　㈠新舊法比較：
    被告行為後，刑法業於94年2月2日修正公布，並自95年7月1
     日起施行。修正後刑法第2條第1項規定：行為後法律有變
    更者，適用行為時之法律，但行為後之法律有利於行為人者
    ，適用最有利於行為人之法律。此條規定係規範行為後法律
    變更所生新舊法律比較適用之準據法，本身尚無新舊法比較
    之問題，於新法施行後，應一律適用新法第2條第1項之規定
    ，為「從舊從輕」之比較，而比較時，應本於統一性及整體
    性原則，就罪刑有關之共犯、未遂犯、想像競合犯、牽連犯
    、連續犯、結合犯，以及累犯加重、自首減輕暨其他法定加
    減原因（如身分加減）與加減例等一切情形，綜其全部罪刑
    之結果而為比較，予以整體適用。茲就本件新舊法比較及適
    用敘述如下：
  ⒈有關刑法第339條第1項之詐欺取財罪：
　　被告行為後，刑法第339條第1項業於103年6月18日修正公布
    ，修正前刑法第339條第1項原規定：「意圖為自己或第三人
    不法之所有，以詐術使人將本人或第三人之物交付者，處5
    年以下有期徒刑、拘役或科或併科1千元以下罰金。」修正
    後刑法第339條第1項規定：「意圖為自己或第三人不法之所
    有，以詐術使人將本人或第三人之物交付者，處5年以下有
    期徒刑、拘役或科或併科50萬元以下罰金。」經比較新舊法
     ，修正後刑法第339條第1項並無較有利於被告之情形。
　⒉有關刑法第56條連續犯：
　　修正後刑法業已刪除第56條連續犯之規定，是於新法修正施
    行後，被告所為如事實欄一㈠、㈡所示之數犯罪行為，即須分
    論併罰，此刪除雖非犯罪構成要件之變更，但顯已影響該等
    被告刑罰之法律效果，自屬法律有變更，依刑法第2條第1項
    規定，比較新、舊法結果，應以適用被告行為時即修正前法
    律論以連續犯較有利於被告。
  ⒊有關刑法第33條第5款罰金刑：
　　修正前刑法第33條第5款原規定：「罰金：（銀元）1元以上
     。」銀元與新臺幣間之折算，則依現行法規所定貨幣單位
    折算新臺幣條例規定，以銀元1元折算新臺幣3元；修正後刑
    法第33條第5款則規定：「罰金：新臺幣1千元以上，以百元
    計算之。」經比較新舊法，修正後刑法第33條第5款關於罰
    金刑之最低數額部分，已較修正前之刑法規定提高，並無較
    有利於被告之情形。
　⒋綜上所述，本件以適用被告行為時之相關刑罰法律論處罪責
    對被告較為有利，自應適用修正前之刑法相關規定。
　㈡核被告所為，係犯修正前刑法第339條第1項之詐欺取財罪。
  ㈢被告就犯罪事實欄一㈠、㈡所示先後2次詐欺取財之行為，時間
    緊接，犯罪手法相同，觸犯構成要件相同之罪名，顯係基於
    概括犯意而反覆為之，為連續犯，應依修正前刑法第56條規
    定，論以一罪，並加重其刑。公訴意旨認被告所為本案詐欺
    取財犯行應予分論併罰，容有誤會，併此敘明。
　㈣被告犯行雖在96年4月24日以前，然因被告所犯屬中華民國九
    十六年罪犯減刑條例第3條第1項第15款所列之罪，且被告係
    於上開減刑條例施行前，經通緝而未於96年12月31日以前自
    動歸案接受審判，依上開減刑條例第3條第1項第15款、第5
    條之規定，不能減刑，併予敘明。
三、撤銷改判之理由：
　㈠原審認被告罪證明確，予以論罪科刑，固非無見。然查：刑
    事審判旨在實現刑罰權之分配正義，故法院對於有罪之被告
    科刑，應符合罪刑相當之原則，使罰當其罪，此所以刑法第
    57條明定科刑時應審酌一切情狀，尤應注意該條所列10款事
    項以為科刑輕重之標準（最高法院106年度台上字第3347號
    判決意旨參照）。被告於本院審理時除供述認罪外，並與告
    訴人黃以義及告訴人潘欽陵之代理人潘庭漢達成和解，願意
    分期給付286萬5,000元予告訴人黃以義及給付600萬元予告
    訴人潘欽陵，並已當場各支付25萬元，有本院109年度附民
    字第445號和解筆錄在卷可參，且告訴人黃以義及告訴代理
    人潘庭漢均同意給予被告緩刑，有本院109年11月10日審理
    筆錄在卷可稽（見本院卷第400頁），原審未及審酌被告此
    部分之犯罪後態度、告訴人黃以義及告訴代理人潘庭漢當庭
    請求給予被告緩刑之情，逕為判決科刑，容有未洽。被告上
    訴以其業與告訴人等達成和解，並願依和解內容給付賠償，
    請求從輕量刑，為有理由。原判決既有上開可議之處，即屬
    無可維持，自應由本院將原判決撤銷改判。
　㈡爰審酌被告不思依循正途獲取財物，反利用告訴人等之信任
    ，佯稱投資機器人清洗風管生意所需而詐取告訴人財物，所
    得財物之金額及價額總計高達886萬5,000元，數額甚鉅，且
    犯後否認犯行，所為甚不可取，惟於本院審理時終能坦承犯
    行，並與告訴人等成立和解，並已各給付25萬元予告訴人等
    ，以賠償其等之損害，兼衡被告於原審時自陳為高職畢業之
    智識程度、罹患重鬱症、創傷後壓力症候群疾病之身心狀況
    （見原審卷一第43頁之中國醫藥大學附設醫院診斷證明書）
    等一切情狀，量處如主文第2項所示之刑。又刑法第74條緩
    刑之規定雖於95年7月1日亦有修正施行，然被告之本件犯行
    係在該條修正施行前，而本院係在該條修正施行後始為緩刑
    之宣告，自應適用修正後之緩刑規定。而「受2年以下有期
    徒刑、拘役或罰金之宣告，而有下列情形之一，認以暫不執
    行為適當者，得宣告2年以上5年以下之緩刑，其期間自裁判
    確定之日起算：未曾因故意犯罪受有期徒刑以上刑之宣告
    者。前因故意犯罪受有期徒刑以上刑之宣告，執行完畢或
    赦免後，5年以內未曾因故意犯罪受有期徒刑以上刑之宣告
    者。」刑法第74條第1項定有明文。被告於本院審理時，既
    與告訴人等成立和解，本院考量被告雖曾因故意犯罪受有期
    徒刑以上刑之宣告，但其執行完畢5年內未曾故意犯罪，而
    受有期徒刑宣告，有本院被告前案紀錄表在卷可參（見本院
    卷第37至46頁），其因一時失慮，誤觸刑章，但已於本院審
    理中與告訴人等成立和解，由被告各先支付25萬元，其餘款
    項尚待分期給付清償等情，有上揭本院和解筆錄在卷可稽，
    而告訴人黃以義及告訴代理人潘庭漢並陳明同意給予被告緩
    刑機會等情（見本院卷第400頁），因認前開對被告宣告之
    刑，以暫不執行為適當，爰依刑法第74條第1項第2款規定，
    併予宣告緩刑5年，以啟自新；又緩刑宣告，得斟酌情形，
    命犯罪行為人向被害人支付相當數額之財產或非財產上之損
    害賠償，刑法第74條第2項第3款定有明文，為確保被告能如
    期如數履行其與告訴人等間關於損害賠償之內容，以維護其
    等權益，本院斟酌上情，爰併諭知被告應履行如附表二所示
    之條件，並依刑法第93條第1項第2款規定，諭知於緩刑期間
    付保護管束，以觀後效。倘被告違反上開應負擔之事項且情
    節重大，依刑法第75條之1第1項第4款規定，其緩刑之宣告
    仍得由檢察官向本院聲請撤銷，併此敘明。
四、沒收部分：
　㈠被告行為後，刑法關於沒收之規定，業於104年12月30日修正
    公布，並自105年7月1日起施行，其中第2條第2項修正為：
    「沒收、非拘束人身自由之保安處分適用裁判時之法律」，
    故關於沒收之法律適用，尚無新舊法比較之問題，於新法施
    行後，應一律適用新法之相關規定。
　㈡犯罪所得，屬於犯罪行為人者，沒收之；前2項之沒收，於全
    部或一部不能沒收或不宜執行沒收時，追徵其價額；犯罪所
    得已實際合法發還被害人者，不予宣告沒收或追徵，刑法第
    38條之1第1項、第3項、第5項分別定有明文。又「任何人不
    得保有不法行為之獲利」原則，對於因犯罪造成之財產利益
    不法流動，應藉由「沒收犯罪利得」法制，透過類似不當得
    利之衡平措施，使之回歸犯罪發生前的合法財產秩序狀態。
    從而若被害人因犯罪受害所形成之民事請求權實際上已獲全
    額滿足，行為人亦不再享有因犯罪取得之財產利益，則犯罪
    利得沒收之規範目的已經實現，自無庸宣告犯罪利得沒收、
    追徵。惟若被害人就全部受害數額與行為人成立調（和）解
    ，然實際上僅部分受償者，其能否確實履行償付完畢既未確
    定，縱被害人日後可循民事強制執行程序保障權益，因刑事
    訴訟事實審判決前，尚未實際全數受償，該犯罪前之合法財
    產秩序狀態顯未因調（和）解完全回復，行為人犯罪利得復
    未全數徹底剝奪，則法院對於扣除已實際給付部分外之其餘
    犯罪所得，仍應諭知沒收、追徵，由被害人另依刑事訴訟法
    第473條規定聲請發還，方為衡平（最高法院107年度台上字
    第3837號判決意旨參照）。查被告因連續詐欺取財犯行，自
    告訴人黃以義、潘欽陵分別取得286萬5,000元、600萬元款
    項，惟已於本院審理時因和解給付告訴人等各25萬元，則被
    告犯罪實際所得應為836萬5,000元，雖未扣案，除被告依約
    履行而於執行時聲請扣除外，仍應依刑法第38條之1第1項前
    段、第3項之規定，併予宣告沒收，且於全部或一部不能沒
    收或不宜執行沒收時，追徵其價額。
據上論斷，應依刑事訴訟法第369條第1項前段、第364條、第299
條第1項前段，刑法第2條第1項前段、第2項、第74條第1項第2款
、第2項第3款、第93條第1項第2款、第38條之1第1項前段、第3
項，修正前刑法第339條第1項、第56條，刑法施行法第1條之1第
1項、第2項前段，判決如主文。
本案經檢察官蔡正傑提起公訴，檢察官林黛利到庭執行職務。 
中　　華　　民　　國　　109 　年　　12　　月　　15　　日
                  刑事第三庭    審判長法　官  張惠立
                                      法　官  廖怡貞
                                      法　官  張江澤
以上正本證明與原本無異。
不得上訴。
                                      書記官  林明慧
中　　華　　民　　國　　109 　年　　12　　月　　16　　日
附錄：本案論罪科刑法條全文　　　　　　　　　　　　　　　
修正前中華民國刑法第339條
意圖為自己或第三人不法之所有，以詐術使人將本人或第三人之
物交付者，處五年以下有期徒刑、拘役或科或併科一千元以下罰
金。
以前項方法得財產上不法之利益或使第三人得之者亦同。
前二項之未遂犯罰之。

附表一：
編號    發票日（民國） 票面金額(新臺幣) 付款人 票號 1 93年4月1日 78萬元 新莊市農會丹鳳分部 CM0000000 2 93年4月2日 82萬元 同上 CM0000000 3 93年4月3日 80萬元 同上 CM0000000 

附表二：
和解成立內容（被告張僑丹與原告黃以義及原告潘欽陵訴訟代理人潘庭漢於民國109年11月10日之和解筆錄【本院109年度附民字第445號刑事附帶民事訴訟事件】） 一、被告張僑丹願給付原告黃以義新臺幣（下同）286萬5,000     元。給付方式為： ㈠當場已支付25萬元。 ㈡於民國112年12月31日前清償130萬7,500元。 ㈢於民國113年12月31日前清償餘款130萬7,500元。 ㈣除25萬元外，被告應按期匯入戶名：黃以義、安泰銀行桃園   分行、帳號00000000000000號帳戶。 二、被告張僑丹願給付原告潘欽陵600萬元。給付方式為： ㈠當場已支付25萬元。 ㈡於民國112年12月31日前清償287萬5,000元。 ㈢於民國113年12月31日前清償餘款287萬5,000元。 ㈣除25萬元外，被告應按期匯入戶名：潘冠宇（潘欽陵之子）   、彰化銀行南新莊分行、帳號00000000000000號帳戶。 三、若被告有收回應收帳款時，應立即提早清償前兩項之債務     ，若未提早清償，依前兩項約定履行，被告若有一期逾期     未給付，視為全部到期。 四、原告黃以義、潘欽陵願意原諒被告，並請法院給予上述內     容之附條件緩刑宣告。 五、原告其餘請求拋棄。